【裁判字號】    91,自,543
【裁判日期】    920110
【裁判案由】    詐欺
【裁判全文】
台灣台北地方法院刑事裁定                          九十一年度自字第五四三號
    自  訴  人  丙○○○股份有限公司
    法定代理人  葉國荃
    自訴代理人  陳建豪  女  二.
    被      告  丁○○  男  三.
                甲○○  男  四.
                乙○○  女  四.
右列被告因詐欺案件，經自訴人提起自訴，本院裁定如左：
    主  文
自訴駁回。
    理  由
一、自訴意旨略以：被告丁○○為汶里有限公司（下稱汶里公司）之負責人，意圖為
    自己不法所有，明知無償還貨款之能力，以購物為詞，於九十一年二月十九日，
    由甲○○向自訴人訂購筆記型電腦，金額為新台幣（下同）四十八萬九千五百一
    十元，以上商品全部由被告乙○○收受，付款方式係由被告以支票方式付款，並
    承諾以「回郵寄回」方式交付該支票，然而，汶里公司於九十一年二月五日支票
    即有退票記錄，顯示被告當時財務狀況已出現問題且無給付貨款之能力，被告於
    二月十九日第一次向自訴人購買電腦商品，初次即訂購九台筆記型電腦，被告交
    付之九十一年四月三十日到期日之支票金額四十八萬九千五百一十元，雖被告曾
    告知暫且勿將該票軋入，惟自訴人於查閱被告票據信用資料後得知其早有退票記
    錄，故於九十一年七月十六日將該支票軋入，果因存款不足及拒絕往來遭退票，
    自訴人於當日派人前往查看，被告等早已人去樓空而逃匿無蹤，因認被告丁○○
    、甲○○、乙○○三人涉有刑法第三百三十九條第一項之詐欺取財罪嫌。
二、按法院或受命法官於自訴案件第一次審判期日前訊問及調查結果，如認為案件有
    刑事訴訟法第二百五十二條至第二百五十四條之情形者，得以裁定駁回其自訴，
    同法第三百二十六條第三項定有明文。又刑法第三百三十九條詐欺罪，必須行為
    人自始基於不法所有之意圖，以詐術使人交付財物或以詐術取得財產上不法之利
    益或使第三人得之者，始能構成，至於民事債務當事人間，若有未依債務本旨履
    行之情形，就一般社會經驗而言，或因不可歸責之事由致無法給付，或因有得對
    抗他造主張之抗辯事由而拒絕給付，甚或於債之關係成立後因可歸責之事由而遲
    延給付，皆有可能，並非未依約履行即係於債務關係發生之初即有詐欺犯罪，換
    言之，應無從僅以債務不履行之狀態，即遽認債務人自始即具詐欺之故意及為詐
    術行為，且刑事被告依法不負自證無罪之義務，故在別無積極證據之情形下，自
    難違反刑事訴訟法第一百五十四條之規定，以被告單純債務不履行之狀況，推定
    被告自始即有不法所有之意圖而施用詐術，合先敘明。
三、自訴人認被告三人所為涉有刑法第三百三十九條第一項之詐欺取財罪之罪嫌，無
    非係以被告丁○○為汶里公司之負責人，汶里公司之支票於九十一年二月五日即
    有退票記錄，被告甲○○初次交易即向自訴人訂購九台筆記型電腦，送到之貨物
    由被告乙○○收受，而所交付之支票嗣後因存款不足及拒絕往來遭退票等情，並
    提出汶里公司之公司執照、訂購單、銷貨單、付款條件協議書、票據信用資料查
    覆單、統一發票、支票及退票理由單資為論據。訊之被告丁○○固不否認擔任汶
    里公司負責人之事實，被告甲○○不否認有向自訴人訂購筆記型電腦，並以汶里
    公司支票付款，而該支票嗣經跳票之事實，被告乙○○亦不否認簽收自訴人所送
    到之筆記型電腦之事實，惟三人均否認有自訴人所指詐欺取財之行為，被告丁○○辯稱：伊僅是名義上負責人，實際業務均由甲○○處理等語，被告甲○○辯稱
    ：開票後至四月三十日到期前，資金發生困難，有至自訴人公司商談延票，之後
    亦有商談分期償還之事等語，被告乙○○則辯稱：並未在汶里公司任職，只是有
    時去幫忙打掃或送午餐，當天是剛好送貨到公司，由伊幫忙點收等語。
四、經查：被告丁○○、甲○○之汶里公司於九十一年二月十九日，由向自訴人訂購
    九台筆記型，已由被告乙○○簽收，而所交付之汶里公司支票經自訴人公司提示
    後，因存款不足及拒絕往來遭退票之事實，業經自訴人指述明確，核與被高三人
    所供之情節相符，並有公司執照、訂購單、銷貨單、付款條件協議書、統一發票
    、支票及退票理由單在卷可稽，應堪採信；次查：汶里公司之支票固然自九十一
    年二月五日起有多次退票記錄（二月份僅有二月五日這一次退票紀錄，金額七十
    一萬元，已於二月七日清償註銷），惟絕大部分均已依規定辦理清償註銷，至九
    十一年五月十日起方有退票未清償註銷，直至九十一年六月二十一日方成為拒絕
    往來戶，此有票據信用資料查覆單在卷可稽，是被告於九十一年二月十九日，向
    自訴人訂購電腦時，汶里公司之支票僅有一次退票紀錄並於二日內已清償註銷，
    且尚非拒絕往來戶，是尚難據此即認汶里公司財務狀況已有問題致無無償還貨款
    之能力，亦無從推論被告三人有何不法所有之詐欺意圖；再查：於汶里公司所交
    付之支票跳票前，被告甲○○即與自訴人公司商談請求延期提示支票之情，已經
    自訴人陳明無訛，且於九十一年四月二十六日，被告甲○○、乙○○二人復一同
    至自訴人公司商談解決方式，並由汶里公司及被告甲○○、乙○○共同簽發面額
    已逾貨款金額之五十萬元本票交予自訴人公司作為擔保等情，業經證人即自訴人
    公司業務人員王建新到庭證述明確（本院九十一年十二月三日訊問筆錄），並有
    本票一紙在卷可稽，足堪採信，顯見被告於退票之前即積極與自訴人公司洽談償
    還事宜，毫無自訴狀所指不法犯意之情形；況且，汶里公司向自訴人公司所購買
    之九台筆記型電腦，先後於九十一年二月二十七日、三月四日銷售予客戶，有貨
    單在卷可據，而由該二次交易之售價情形以觀，與一般交易之情形並無二致，亦
    難認被告三人有何詐欺之行為；綜上所述，尚無證據足資認定被告三人有詐欺之
    犯意以及施用詐術之行為，本件應僅為單純民事債務不履行之問題，與詐欺罪之
    構成要件有間，自難以該罪相繩。此外，復查無其他積極切確之證據足資證明被
    告三人有何詐欺之犯行，既不能證明被告犯罪，是揆諸前揭說明，本件自訴應予
    裁定駁回。
五、另按刑事訴訟法第三百二十五條規定：「告訴或請求乃論之罪，自訴人於第一審
    辯論終結前得撤回其自訴」，是得撤回自訴者，以告訴或請求乃論之罪為限。惟
    本件自訴被告所為係涉有刑法第三百三十九條第一項之詐欺取財罪之罪嫌，而該
    罪並非屬告訴或請求乃論之罪，因此並無從依照上開規定撤回自訴，是自訴人雖
    具狀撤回自訴，然不生撤回之效力，本院仍應就本件自訴案件為裁判，附此陳明
    。
六、據上論斷，應依刑事訴訟法第三百二十六條第三項、第二百五十二條第十款，裁
    定如主文。
中      華      民      國    九十二    年      一      月      十      日
                                    台灣台北地方法院刑事第一庭
                                            法  官  蘇嘉豐
右正本證明與原本無異。
如不服本裁定，應於裁定送達後五日內向本院提出抗告狀。
                    書記官  蘇靜紅
中      華      民      國    九十二    年      一      月      十      日


司法院資訊處製作；財團法人民間司法改革基金會備份。
